【裁判字號】    95,上訴,990
【裁判日期】    951024
【裁判案由】    偽造文書
【裁判全文】
臺灣高等法院高雄分院刑事判決         95年度上訴字第990號
上  訴  人  臺灣高雄地方法院檢察署檢察官
被      告  丙○○
選任辯護人  徐建光律師
上列上訴人因被告偽造文書案件，不服臺灣高雄地方法院94年度
訴字第395號中華民國95年4月6 日第一審判決（起訴案號：臺灣
高雄地方法院檢察署94年度偵字第899號），提起上訴，本院判
決如下：
    主  文
上訴駁回。
    理  由
一、公訴意旨係以：被告丙○○於民國90年12月間，欲將仁翔建
    設股份有限公司所有之土地轉出，而與龍登廣告實業股份有
    限公司（下稱龍登公司）負責人王旭照（業經原審法院94年
    度訴字第921號判決判處有期徒刑3月確定）基於共同之犯意
    聯絡及行為分擔，由具有共同犯意聯絡之乙○○（被告之配
    偶）、王文才（乙○○及王文才均經台灣高等法院高雄分院
    94年度上訴字第1711號判決判處有期徒刑3月併緩刑2年確定
    ）2人分別提供黃寶龍（為被告之姪子）、甲○○、告訴人
    龔銘書（現改名為丁○○）、徐麗霜（為王文才之配偶）之
    身分證，供王旭照持向高雄市政府建設局申請公司變更登記
    ，嗣王旭照取得黃寶龍4人之身分證後，明知於90年12月25
    日，並未召開龍登公司之股東臨時會及董事會，竟未經黃寶
    龍、甲○○、龔銘書、徐麗霜之同意，假不知情之合昌會計
    師事務所人員，製作虛偽之龍登公司股東臨時會議紀錄、董
    事會議紀錄，偽載：「記錄為徐麗霜，決議：選任黃寶龍、
    甲○○、龔銘書為董事，及決議：選任黃寶龍為董事長，對
    外代表本公司執行業務。」，並製作虛偽之龍登公司變更登
    記申請書（90年12月31日），在上開董事會議紀錄上偽簽黃
    寶龍、甲○○、龔銘書之簽名，及偽造黃寶龍、甲○○、龔
    銘書、徐麗霜之印章，分別蓋於該股東臨時會議紀錄、董事
    會議紀錄、公司變更登記申請書上。嗣不知情之合昌會計師
    事務所人員於91年1月4日，持上開會議紀錄及申請書，向高
    雄市政府建設局申請變更登記董事長為黃寶龍、董事為龔銘
    書、甲○○、監察人徐麗霜，足生損害於黃寶龍、甲○○、
    丁○○、徐麗霜及高雄市政府建設局對於公司管理之正確性
    。嗣於93年1月份，丁○○收到國稅局通知書，始知其身分
    證遭冒用而查獲上情。因認被告涉犯有刑法第216條、第210
    條之行使偽造私文書罪嫌、同法第217條第1項之偽造署押罪
    嫌、同法第214條之明知為不實事項而使公務員登載不實事
    項於公文書之罪嫌等語。
二、按犯罪事實，應依證據認定之，無證據不得認定犯罪事實；
    又不能證明被告犯罪者，應諭知無罪之判決；刑事訴訟法第
    154 條第2 項、第301 條第1 項分別定有明文。次按認定不
    利於被告之證據須依積極證據，苟積極證據不足為不利於被
    告事實之認定，即應為有利被告之認定，更不必有何有利之
    證據；又犯罪事實之認定，應憑證據，如無相當之證據，或
    證據不足以證明，自不得以推測或擬制之方法，以為裁判之
    基礎（最高法院30年上字第816號判例、40年台上字第86 號
    判例意旨參照）。
三、公訴人認被告涉犯上開罪嫌，係以(1)被告之供述。(2)證人即
    告訴人龔銘書（改名為丁○○）於警訊及偵查中之證述。(3)
    證人王旭照於偵查中之證述。(4)證人王文才於警訊及偵查中
    之證述。(5)證人乙○○於偵查中之證述。(6)證人黃寶龍於偵
    查中之證述。(7)證人徐麗霜於警訊及偵查中之證述。(8)高雄
    市政府93年10月25日高市府建二公字第09300987910 號函文
    所附91年1 月4 日龍登公司變更登記表、變更登記申請書、
    股東臨時會議記錄、董事會議記錄各1 份等情為據。然被告
    否認有何上開檢察官所指犯行，辯稱：龍登公司上開董事會
    議及股東臨時會議有無召開，伊並不知情，伊是因其夫乙○
    ○告訴伊說，黃寶龍不願意擔任龍登公司的董事長，並要變
    更登記伊為龍登公司之負責人時，伊才知情等語。
四、經查：
（一）證據能力部分：
   1、按被告以外之人於審判外之言詞或書面陳述，除法律有規
      定者外，不得作為證據，刑事訴訟法第159條第1項固定有
      明文。惟被告以外之人於審判外之陳述，雖不符同法第15
      9 條之1至之4規定，而經當事人於審判程序同意作為證據
      ，法院審酌該言詞陳述或書面陳述作成時之情況，認為適
      當者，亦得為證據。又當事人、代理人或辯護人於法院調
      查證據時，知有第159條第1項不得為證據之情形，而未於
      言詞辯論終結前聲明異議者，視為有前項之同意，此據同
      法第159條之5規定甚明。
   2、證人即告訴人龔銘書（改名為丁○○）、證人王文才、徐
      麗霜各於警詢之陳述，及證人即告訴人丁○○、證人王旭
      照、王文才、徐麗霜、乙○○、黃寶龍等人於偵查中，在
      檢察事務官前所為之陳述，固均屬被告以外之人於審判外
      之陳述，然本件檢察官、被告、辯護人已於本院審理調查
      上開證據時，就此證據能力均表示無意見，且本院認為以
      之作為本件論証之證據核屬適當，依同第159 條之5 規定
      ，自得為證據。
（二）被告被訴未經告訴人同意，於上開龍登公司董事會議記錄
      、股東臨時會議記錄及變更登記申請書上，偽造「龔銘書
      」之署名及印章、印文犯行部分：
    (1)證人即告訴人龔銘書（改名為丁○○）於警訊、偵查、原
      審及原審另案94年度訴字第921 號案件審理中（下稱原審
      另案審理中）證稱：伊於90年間快退伍時，有將伊之身分
      證影本交予王文才，因王文才說要成立一家金融公司，伊
      退伍後可以去那邊工作；王文才曾帶伊和乙○○吃飯，當
      時有提到要伊擔任金融公司的員工，王文才和王旭照也曾
      到林園和伊談過成立金融公司的事。上開會議記錄及申請
      書上「龔銘書」之簽名及印文，是伊以前的名字，但都不
      是伊簽的或伊的印章。伊是直到93年間接獲國稅局通知時
      ，才知道伊擔任龍登公司的董事，伊並不認識被告，是因
      為當時被告是該公司的負責人，伊才對她提出告訴等語，
      是告訴人固否認上開「龔銘書」之簽名及印文非其所為，
      而應係他人所偽造，惟依其上開證述內容，並未提及被告
      有向其拿身分證影本或與其接觸要求擔任龍登公司董事之
      情形，其上開證述內容，尚難作為對被告不利之認定。
    (2)證人王文才於警訊、偵查、原審另案審理中證稱：伊和丁
      ○○要退伍時，王旭照向伊說要成立一家資產管理公司，
      要負責處理銀行的呆帳，經丁○○同意後，伊於90年10
      月底將丁○○的身分證影本拿給王旭照，沒有拿給被告，
      至於上開龍登公司會議記錄得製作過程，伊並不清楚等語
      ，是證人王文才係將告訴人之身分證影本交予證人王旭照
      ，並非被告，是證人王文才亦未證述被告與此部分犯行有
      何關聯，其所為上開證詞亦不足作為對被告不利之認定。
    (3)證人王旭照於偵查中證稱：王文才將告訴人的身分證影本
      交給伊後，伊在90、91年間，到高雄市○○區○○路巖興
      建材公司交給被告的先生乙○○，當時在場的人有伊、王
      文才、乙○○及被告，王文才有說告訴人同意擔任龍登公
      司董事，伊也有和王文才去大寮找告訴人等語，其於原審
      及原審另案審理中則供陳：被告及乙○○並沒有問過伊告
      訴人是否同意擔任董事，雙方也沒有討論過這件事。上開
      董事會議記錄及股東臨時會議記錄實際上並未召開，這些
      文件是伊和乙○○事先擬好草稿，再交給黃金珠代打，之
      後伊再轉交給乙○○，作好後就交給黃金珠請他們代為申
      請變更登記，伊不知道上開會議記錄內當事人的簽名及印
      章，是否由本人親自所為等語，是證人王旭照係將告訴人
      身分影本交予乙○○，並非被告，且證人王旭照仍證稱告
      訴人有同意擔任董事，被告並未詢問過告訴人是否同意擔
      任龍登公司董事等情，則依據此部份證言，上開會議記錄
      及申請書之製作過程，被告並未經手，自無從認定該會議
      記錄及申請書內告訴人之署名及印章係被告所為，亦難僅
      以被告有於上述場合在場一節，逕認被告即已知悉告訴人
      未同意擔任龍登公司董事之事實，是證人王旭照上開供證
      ，亦不足作為對被告不利之認定。
    (4)證人黃金珠（合昌會計師事務所人員）於原審證稱：伊曾
      幫龍登公司辦理變更登記，每次變更登記之會議記錄等資
      料，都是由王旭照提供給伊，龍登公司實際上有無開董事
      會或股東會，伊不知道等語，亦未證述上開不實之會議記
      錄等係由被告所提供。
    (5)綜上所述，依上開卷內事證，尚不足以證明被告主觀上知
      悉告訴人未同意擔任龍登公司董事之事，或上開會議記錄
      及申請書內告訴人之署名及印文係被告所偽造。
（三）被告被訴未經徐麗霜同意，於上開龍登公司董事會議記錄
      、股東臨時會議記錄及變更登記申請書上，偽造「徐麗霜
      」之署名及印章、印文犯行部分：
    (1)證人徐麗霜於警訊、偵查及原審另案證稱：伊不認識被告
      ，之前伊先生王文才的朋友要開公司，伊就將身分證借給
      王文才使用，讓他全權處理，上開會議記錄及申請書上「
      徐麗霜」之簽名及印文，不是伊簽的或伊的印章等語。是
      證人徐麗霜固否認上開「徐麗霜」之簽名及印文係其所為
      ，應係他人所偽造，惟依其上開證述內容，並未提及被告
      有向其拿身分證影本或與其接觸要求擔任龍登公司監察人
      之情形，其上開證述內容，尚難作為對被告不利之認定。
    (2)證人王文才於原審另案供稱：伊有提供徐麗霜的身分證予
      王旭照，是要以伊太太名義擔任龍登公司股東等語；證人
      王旭照於偵查中證稱：徐麗霜的身分證是王文才提供的，
      王文才要以其太太名義代表他擔任龍登公司股東等語，則
      依證人王文才及王旭照之上開證詞，被告並未提供或經手
      徐麗霜之身分證，亦無從認定該會議記錄及申請書內徐麗
      霜之署名及印章係被告所為，上開證詞不足作為對被告不
      利之認定。
    (3)綜上所述，依卷內事證，尚不足以證明被告主觀上知悉徐
      麗霜未同意擔任龍登公司董事之事，或上開會議記錄及申
      請書內徐麗霜之署名及印文係被告所偽造。
（四）被告被訴未經黃寶龍同意，於上開龍登公司董事會議記錄
      、股東臨時會議記錄及變更登記申請書上，偽造「黃寶龍
      」之署名及印章、印文犯行部分：
    (1)證人黃寶龍於偵查、原審及原審另案審理中證稱：伊不知
      道會成為龍登公司負責人，伊也沒有答應要當龍登公司的
      負責人。伊在84年當兵前，大約在80、81年左右曾在乙○
      ○位於高雄市○○路的凱聚磁磚公司上班，當時有把身分
      證交給公司會計，後來有拿回來。伊沒有參加龍登公司的
      董事會議及股東臨時會議，上開會議記錄及申請書上「黃
      寶龍」之簽名及印文，不是伊簽的或伊的印章等語。證人
      黃寶龍雖否認其有擔任龍登公司董事之事，惟證人乙○○
      於原審另案審理中供稱：黃寶龍的身分證係伊提供予王旭
      照辦理變更登記，伊事前有經過黃寶龍同意等語，至本院
      審理詰問作證時，亦証述：黃寶龍係伊侄子，之前有同意
      當負責人，後來反悔，伊經被告同意才以被告當負責人等
      語（見本院卷第82頁），再依原審卷附龍登公司變更登記
      補正申請書所附黃寶龍之身分證影本（見原審卷第37頁）
      ，證人黃寶龍之身分證係於87年4 月9 日所換發，且役別
      欄已註記「預役」，足見該身分證影本應係證人黃寶龍於
      服完兵役後所換發，而依證人黃寶龍上開證詞，其係於當
      兵前將身分證交予乙○○所經營之公司會計，如乙○○或
      被告係趁機以當時之身分證辦理變更登記，則依常理，該
      身分證應無役別欄之註記，且亦非87年4 月9 日所換發，
      而證人黃寶龍於服完兵役後，既未在乙○○所經營公司上
      班，則除非證人黃寶龍確有同意擔任負責人並自行提供其
      身分證，否則衡情乙○○或被告應無取得證人黃寶龍上開
      身分證影本之機會，是證人黃寶龍上開證述內容，與常理
      不符，已有疑問，難以作為對被告不利之認定。
    (2)證人王旭照於原審雖證稱：本案變更登記之事，是伊和乙
      ○○談，但被告也知情云云，惟證人王旭照已證稱黃寶龍
      之身分證係由乙○○所提供，與證人乙○○上開陳述內容
      相符，是黃寶龍之身分證並非被告所提供，且被告已否認
      知情，而證人王旭照亦未證述其認為被告知情之依據為何
      ，其上開證詞尚難憑信，且證人王旭照亦未證稱上開不實
      之會議記錄等資料係由被告所提供，其所為證詞亦不足以
      作為對被告不利之認定。
    (3)綜上所述，依卷內事證，尚不足以證明被告主觀上知悉黃
      寶龍是否同意擔任龍登公司董事之事，或上開會議記錄及
      申請書內黃寶龍之署名及印文係被告所偽造。
（五）被告被訴未經甲○○同意，於上開龍登公司董事會議記錄
      、股東臨時會議記錄及變更登記申請書上，偽造「甲○○
      」之署名及印章、印文犯行部分：
    (1)證人乙○○於原審另案審理中供稱：甲○○的身分證係伊
      提供予王旭照辦理變更登記，伊事前有經過甲○○的同意
      等語，至本院審理詰問作證時，亦証述：甲○○係伊友人
      ，有同意當負責人而將其身分證交給伊，伊再將甲○○身
      分証交給王旭照處理等語（見本院卷第82、83頁）。
    (2)檢察官起訴時並未提出甲○○關於本案之陳述為証，雖於
      本院聲請傳訊甲○○，但本院按址傳喚未果，經查其個人
      基本資料得知，其已遷出國外，有其戶籍資料為証（見他
      字卷第10頁，本院卷第97頁），檢察官則於本院審理時當
      庭捨棄傳喚（見本院卷第83、84頁），則此部份尚無從知
      悉甲○○究竟有無同意擔任龍登公司董事及上開會議記錄
      等資料內之「甲○○」之署名及印文，是否係經其授權而
      為，又依卷內其他事證，亦不足以證明被告主觀上知悉甲
      ○○是否同意擔任龍登公司董事之事，或上開會議記錄及
      申請書內甲○○之署名及印文係被告所偽造。
（六）被告被訴與王旭照、乙○○、王文才共同製作內容虛偽之
      龍登公司上開股東臨時會議紀錄、董事會議紀錄及變更登
      記申請書部分：
    (1)按刑法第210條之偽造文書，係以無制作權之人，冒用他
      人名義而制作該文書為必要，如果行為人對於此種文書，
      本有制作之權，縱令其不應制作而制作，亦無偽造之可言
      （最高法院20年非字第76號、24年上字第5458號判例可資
      參照）。
    (2)證人王旭照自承於91年1月4日變更登記前，其係龍登公司
      之負責人，並有龍登公司90年8 月17日變更登記資料足佐
      （見他字卷第40-42 頁），則證人王旭照本有權以龍登公
      司之名義製作上開會議紀錄等文書並對外行使，縱該等文
      書內容有所不實，參諸上開判例意旨，亦不構成偽造私文
      書及行使偽造私文書等罪至明，而證人王旭照此部分已不
      成立犯罪，被告自亦無與證人王旭照成立共犯可言。
（七）被告被訴與王旭照、乙○○、王文才共同利用不知情之合
      昌會計師事務所人員（即證人黃金珠），持內容虛偽之龍
      登公司股東臨時會議紀錄、董事會議紀錄、變更登記申請
      書等資料，於上揭時、地，辦理變更登記，進而使公務員
      將黃寶龍經選任為龍登公司擔任董事長等不實事項予以登
      載之部分：
    (1)按刑法第214條所謂使公務員登載不實事項於公文書罪，
      須一經他人之聲明或申報，公務員即有登載之義務，並依
      其所為之聲明或申報予以登載，而屬不實之事項者，始足
      構成，若其所為聲明或申報，公務員尚須為實質之審查，
      以判斷其真實與否，始得為一定之記載者，即非本罪所稱
      之使公務員登載不實（最高法院73年台上字第1710號判例
      意旨可資參照）；又按「主管機關對於公司登記之申請，
      認為有違反法令或不合法定程式者，應令其改正，非俟改
      正合法後，不予登記。」公司法第388條定有明文。
    (2)依上開規定觀之，向主管機關申請為股份有限公司之董事
      長變更登記，主管機關得就各該股東、董事會議是否確曾
      召開、召集程序又是否適法等項，進行實質之審查，以判
      斷其真實與否，而非僅依公司之申請即為一定登載之形式
      審查，則公司之實際負責人即證人王旭照縱然明知未曾召
      開臨時股東及董事會，選任新任董事及董事長，仍以申請
      文件表明確有選任，而使公務員將此不實事項予以登載，
      亦應無適用刑法第214條論罪之餘地，是被告自亦無與證
      人王旭照等人成立此部分犯罪之共犯可言。
（八）綜上所述，被告前開所辯，應屬可採，從而公訴人所持之
      前開論據，均無法採為認定被告犯罪之證據；此外，證人
      王旭照、乙○○、王文才等人涉犯行使偽造私文書罪部份
      ，雖經原審另案及本院另案判決有罪確定，但上開案件之
      確定判決中，亦未將被告列為上開證人等之共同正犯，有
      原審94年度訴字第921號、本院94年度上訴字第1711號刑
      事判決各一份在卷足佐（見原審卷第133-140頁；本院卷
      第48-59 頁），復查無其他積極證據足資證明被告有何被
      訴犯行，被告被訴犯罪自屬不能證明。原審因而以不能證
      明被告犯罪，而為被告無罪之諭知，核無違誤。
五、檢察官上訴意旨略以：「被告為求接任龍登公司董事長職務
    ，基於行使偽造私文書及使公務員登載不實事項之概括犯意
    ，明知91年3月7日10時許及下午2時許，並未召開龍登公司
    股東臨時會議及董事會議，竟製作以黃寶龍擔任主席、徐麗
    霜為記錄，內容為龍登公司股東選任被告、甲○○、龔銘書
    為董事、徐麗霜為監察人之不實股東臨時會議記錄，及內容
    為龍登公司董事選任被告為董事長之不實董事會議記錄，並
    於偽造上開資料後，交由不知情之會計師，向主管機關即高
    雄市政府建設局申請變更登記，而使承辦人員將上開不實事
    項登載於職務上所掌公文書上，認被告此部分亦涉犯有刑法
    第216條、第210條、第214條等罪嫌，而於95年3月1日以補
    充理由書向原審提出，係屬起訴事實之補充，非屬併案之性
    質，原審未就上述補充之事實加以審理，卻予以退回併案，
    尚有未洽」等語，指摘原判決不當，然查：
（一）按我國刑事訴訟制度，係採彈劾主義，無訴即無裁判，起
      訴之效力，不及於未具審判不可分關係之其他犯罪事實，
      故法院之審判，應以起訴之犯罪事實為其範圍，祇能在不
      妨害起訴事實同一性之範圍內，自由認定事實，予以擴張
      、減縮或變更，不得就未經起訴之犯罪事實加以審判，否
      則即屬無效之違法裁判（最高法院90年度台上字第6443號
      判決意旨）。本件起訴事實係指被告偽造龍登公司90年12
      月25日之股東臨時會議紀錄、董事會議紀錄，並於90年1
      月間持向高雄市政府申請登記；然公訴人所提出上述補充
      事實，卻指被告偽造龍登公司91年3月7日之股東臨時會議
      紀錄、董事會議紀錄，並於91年3 月間持向高雄市政府申
      請登記；觀諸上述二部份所指之偽造事實，前後時間相隔
      二月餘，確實係指二件事，顯非客觀事實之同一，自無從
      逕以後者事實予以補充前者事實，復觀諸公訴人於95年3
      月1日向原審提出之補充理由書內「一、第5行之【概括犯
      意】字句」，顯認此補充部份與起訴部分係屬連續犯之裁
      判上一罪關係，足認公訴人上開向原審提出之補充理由書
      ，應屬促請原審併案審理，非屬起訴事實之補充。
（二）起訴為裁判上一罪之案件，若法院審理結果，認為一部不
      成立犯罪，他部又欠缺追訴要件，則一部既不成立犯罪，
      即難與他部發生一部及於全部之關係。而案件起訴後，檢
      察官認有裁判上一罪關係之他部事實，函請併辦審理，此
      項公函非屬訴訟上之請求，目的僅在促使法院注意而已。
      法院如果併同審判，固係審判不可分法則之適用所使然，
      然如認前案不成立犯罪，或兩案無裁判上一罪之關係，則
      法院應將併辦之後案退回原檢察官，由其另為適法之處理
      （最高法院94年度台非字第278 號）。本件檢察官起訴被
      告部分既不能證明犯罪（如上所述），則原審以被告諭知
      無罪，所涉公訴人所指上述補充理由書部份，自無從併予
      審理，應由檢察官另行處理，依據上開說明，於法並無不
      當。本件上訴為無理由，應予駁回。
據上論斷，應依刑事訴訟法第368條，判決如主文。
本案經檢察官張其主到庭執行職務。
中    華    民    國    95    年    10    月    24    日
                  刑事第一庭    審判長法  官  郭雅美
                                      法  官  莊崑山
                                      法  官  張意聰
以上正本證明與原本無異。
如不服本判決應於收受本判決後10日內向本院提出上訴書狀，其
未敘述上訴理由者，並得於提起上訴後10日內向本院補提理由書
狀（均須按他造當事人之人數附繕本）「切勿逕送上級法院」。
中    華    民    國    95    年    10    月    24    日
                                      書記官  呂素珍


司法院資訊處製作；財團法人民間司法改革基金會備份。
